【裁判字號】    99,上易,325
【裁判日期】    990608
【裁判案由】    債務人異議之訴等
【裁判全文】
臺灣高等法院民事判決                 99年度上易字第325號
上  訴  人  甲○○
訴訟代理人  黃暖琇律師
複 代理人   邱育璋律師
被  上訴人  乙○○
訴訟代理人  林良財律師
複  代理人  游香瑩律師
            李明哲律師
上列當事人間債務人異議之訴等事件，上訴人對於中華民國99年
2月10日臺灣桃園地方法院98年度訴字第1051號第一審判決提起
上訴，經本院於99年5月25日言詞辯論終結，判決如下：
    主  文
上訴駁回。
第二審訴訟費用由上訴人負擔。
    事  實  及  理  由
一、本件上訴人在原審聲明原係請求判決撤銷台灣桃園地方法院
    98 年度司執字第12370號給付票款事件所為之強制執行程序
    ，被上訴人不得依臺灣苗栗地方法院97年度票字第54號本票
    裁定為執行名義對上訴人強制執行。嗣在本院更正為台灣桃
    園地方法院98年度司執字第12370號兩造間給付票款強制執
    行事件所為之強制執行程序應予撤銷（見本院卷第46頁），
    核屬民事訴訟法第463條、第256條所定不變更訴訟標的（強
    制執行法第14條所定執行異議之訴）而為更正事實上之陳述
    ，非為訴之變更，合先敘明。
二、上訴人聲明求為判決：
    （一）原判決廢棄。
    （二）台灣桃園地方法院98年度司執字第12370號兩造間給
          付票款強制執行事件所為之強制執行程序應予撤銷。
    （三）第一、二審訴訟費用由被上訴人負擔。
    被上訴人聲明求為判決：
    （一）上訴駁回。
    （二）第二審訴訟費用由上訴人負擔。
三、上訴人起訴主張：訴外人宋文振（即上訴人之胞兄）有意購
    買被上訴人所有桃園縣中壢市○○街115號房屋及其所坐落
    基地（下稱系爭不動產），乃於民國（下同）97年9月16日
    委託台灣房屋仲介股份有限公司內壢分公司（下稱台灣房屋
    仲介公司）與被上訴人議價，並簽發發票日為97年9月16日
    、付款人為台灣中小企業銀行股份有限公司、票號AW000000
    0、金額為新台幣（下同）30萬元、受款人為台灣房屋仲介
    公司之支票1張（下稱系爭支票）交予台灣房屋仲介公司作
    為斡旋金。嗣台灣房屋仲介公司邀買賣雙方於97年9月17日
    見面，因宋文振出國，乃委託伊代為前往，會面時因台灣房
    屋仲介公司之員工廖麗鳳、黃沛霖、胡麗華向伊諉稱被上訴
    人已同意宋文振提出之買賣議價金，機會難得，若待宋文振
    返國再行簽約恐生變數云云，誘使伊於未得宋文振授權情形
    下簽訂不動產買賣契約（下稱系爭買賣契約），並簽交發票
    日為97年9月17日、到期日為97年9月18日、票號CH370395、
    金額為58萬元之本票1張（下稱系爭本票）作為宋文振尚未
    支付之買賣價金餘額之擔保。被上訴人及台灣房屋仲介公司
    於簽約當時均知悉伊係代理宋文振出面簽約，故系爭買賣契
    約雖係由伊在其上簽名，惟系爭買賣契約之當事人仍為宋文
    振，係屬隱名代理。詎宋文振嗣後並不承認伊所為代理行為
    ，系爭買賣契約即不生效力，宋文振自不負給付買賣價金之
    義務，則系爭本票債務自已失所附麗而不存在，被上訴人執
    有系爭本票已屬無法律上之原因而受利益，即屬無權占有，
    自應返還予伊。乃被上訴人竟執系爭本票聲請台灣苗栗地方
    法院（下稱苗栗地院）以97年度票字第564號裁定本票准許
    強制執行，再持該裁定為執行名義，聲請原審法院以98年度
    司執字第12370號兩造間給付票款強制執行事件強制執行伊
    之財產，惟強制執行程序迄未終結等情。爰依強制執行法第
    14條第2項之規定，求為撤銷台灣桃園地方法院98年度司執
    字第12370號兩造間給付票款強制執行事件所為之強制執行
    程序之判決。
    被上訴人則以：伊係與上訴人簽訂系爭買賣契約，上訴人並
    簽交系爭本票作為買賣價金之第一期款。上訴人於簽約時並
    未表明係代理宋文振簽約，伊亦從未見過宋文振，上訴人是
    否受宋文振委託，伊並不知情，亦非伊所得過問等語，資為
    抗辯。
四、經查訴外人宋文振於97年9月16日與台灣房屋仲介公司簽訂
    買賣議價委託書，委託台灣房屋仲介公司與被上訴人就系爭
    不動產買賣事宜進行議價，並交付系爭支票予台灣房屋仲介
    公司作為斡旋金。上訴人係於翌（17）日，至台灣房屋仲介
    公司與被上訴人簽訂系爭買賣契約，由上訴人在其上簽名，
    並當場簽發系爭金額58萬元本票交予被上訴人作為買賣價金
    之第一期款。嗣因該本票未獲兌現，被上訴人乃於97年10月
    13日以存證信函催告上訴人應於收受該存證信函後3日內給
    付該本票金額58萬元，逾期逕依系爭買賣契約第10條約定解
    除系爭買賣契約，沒收系爭本票。嗣被上訴人即執系爭本票
    向苗栗地院聲請裁定本票准許強制執行為執行名義後，再持
    向原審法院聲請以98年度司執字第12370號兩造間給付票款
    強制執行事件強制執行上訴人之財產，該執行程序迄未終結
    之事實，為兩造所不爭執，並有系爭買賣契約、中壢郵局存
    證信函第643號、系爭支票、系爭本票及原審法院提存所函
    可稽（見原審壢簡字卷第9-17頁，原審訴字卷第24頁、本院
    卷第70頁），復經原審調取原審法院98年度司執字第12370
    號兩造間給付票款強制執行事件執行卷宗核閱無訛，固堪信
    為真實。
五、上訴人雖主張伊係隱名代理宋文振簽訂系爭買賣契約，因嗣
    後宋文振不承認伊之代理行為，致系爭買賣契約不生效力，
    系爭本票僅係保證買賣價金之履行，因主債務既已不存在，
    自失所附麗亦不存在云云。惟為被上訴人所否認；且查：
（一）按我民法上之代理，係採顯名主義，代理人於代理權限內
      ，必須以本人名義所為之意思表示，始能直接對本人發生
      效力 (民法第103條規定參照)，於無權代理之情形，亦須
      具有以本人名義為意思表示之代理行為存在，本人方得以
      承認，使其對本人發生效力 (民法第170條第1項規定參照
      )，否則本人無從以追認，使其對本人發生效力（最高法
      院76年度台上字第3號判決參照）。
（二）經核系爭買賣契約所書立之買主為上訴人，賣主為被上訴
      人，並僅由上訴人在其上簽名，並未表明代理訴外人宋文
      振之意旨（見壢簡卷第272頁）；而證人即台灣房屋仲介
      公司主管廖麗鳳亦在原審證稱：「（法官問：簽約時，你
      是否有向賣方表示買主為宋文振？答：）她應該不知道買
      主為宋文振。因為簽約及與賣方見面的人都是甲○○，當
      初簽約時送的票是隔天要兌現，且當天甲○○也有開立總
      價百分之2的服務費給我們公司，我們認為該契約應該就
      已經完成了」等語（見原審卷第36頁），即使上訴人亦自
      認伊於未取得宋文振授權之情形下簽訂系爭買賣契約（見
      原審卷第62頁背面、第63頁，本院卷第46頁背面、第50頁
      ）。雖證人黃沛霖在原審證稱：「我有跟屋主說所有權人
      是宋文振，他人在大陸，簽約人他弟弟，原告（指上訴人
      ）一進來也跟屋主說他是代替哥哥宋文振來簽約的」云云
      。但為被上訴人所否認；且與上開事證不符，尚難據為有
      利於上訴人之認定。上訴人既係於簽約當日出面洽商買賣
      事宜，並於系爭買賣契約上簽名為買主，且又當場簽發系
      爭本票交付被上訴人作為買賣價金之第一期款，而由被上
      訴人予以收執，有付款明細表可憑（見原審卷第75頁），
      又系爭買賣契約上亦未表明代理之意旨，自應認系爭買賣
      契約係成立於上訴人與被上訴人間。上訴人既非代理宋文
      振簽訂系爭買賣契約，則系爭買賣契約即無所謂無權代理
      之情形，自亦無從發生是否得經本人宋文振於事後追認發
      生效力之問題。
（三）次按所謂隱名代理係指代理人雖未以本人名義或明示以本
      人名義為法律行為，惟實際上有代理本人之意思，且為相
      對人所明知或可得而知者，自仍應對本人發生代理之效力
      （最高法院92年度台上字第1064號判決參照）。雖上訴人
      主張系爭買賣契約簽約人為伊，實際為隱名代理宋文振簽
      約，故系爭買賣契約之當事人為宋文振而非伊云云。惟查
      ，系爭買賣契約簽訂前，被上訴人與上訴人及宋文振均未
      曾見面，亦不熟識，僅於簽約當日洽商買賣事宜始由上訴
      人與被上訴人初次見面，即使上訴人亦自認伊係於未取得
      宋文振授權之情形下簽訂系爭買賣契約（見原審卷第62頁
      背面、第63頁，本院卷第46頁背面、第50頁），自無從認
      定被上訴人明知或可得而知上訴人有代理宋文振之意思。
      殊非上訴人於事後所得任意主張隱名代理，以破壞交易秩
      序。
（四）再按系爭買賣契約第3條第1項付款辦法約定：「本約簽訂
      時，甲方應付給乙方880,000元 」。而上訴人已於簽約日
      當場簽發系爭58萬元本票作為買賣價金之第一期款交付與
      被上訴人執有，亦有付款明細表可按；並經證人廖麗鳳在
      原審證述嗣經由被上訴人同意由上訴人用系爭本票來交付
      簽約金等語（見原審卷第36頁），足認上訴人簽發系爭本
      票交予被上訴人係供作支付系爭買賣契約買賣價金之第1
      期款。足見上訴人主張係供作買賣價金之擔保云云，殊不
      足取。
（五）末按系爭買賣契約第10條第1項約定：「本約簽訂後，倘
      甲方（即上訴人）不買或不按約定日期付款，經乙方定期
      催告仍不給付時，願將既付價款全部由乙方無條件沒收，
      抵作違約金，並解除本約，權狀交由乙方領回」。查兩造
      間系爭買賣契約成立後，上訴人未依限於 97年9月18日給
      付買賣價金第一期款，經被上訴人於97年10月13日以中壢
      內壢郵局存證信函，定3日期限催告上訴人履行，逾期不
      再另行通知，逕依系爭買賣契約第10條第1項之約定，解
      除系爭買賣契約（見原審壢簡字卷第15、16頁），上訴人
      亦不爭執該存證信函之送達，仍未依限履行，則被上訴人
      依據系爭買賣契約第10條第1項之約定，解除系爭買賣契
      約並將系爭本票金額沒收作為違約金（見原審壢簡字卷第
      15、16頁），於法有據。顯難認系爭本票之原因關係業已
      消滅，故上訴人主張系爭本票之原因關係存有不成立之事
      由，亦非可取。
六、綜上所述，系爭本票既係由上訴人所簽發，依法自應依票據
    文義負責，則被上訴人執該本票聲請苗栗地院以97年度票字
    第564號裁定本票准許強制執行，再持以為執行名義聲請原
    審法院以98年度司執字第12370號兩造間給付票款強制執行
    事件對於上訴人之財產實施強制執行程序，自屬有據。從而
    上訴人依據強制執行法第14條第2項之規定，請求撤銷原審
    法院98年度司執字第12370號兩造間給付票款強制執行事件
    所為之強制執行程序，自屬不應准許。原審所為上訴人敗訴
    之判決，並無違誤，上訴論旨仍執前詞指摘原判決不當，求
    予廢棄改判，為無理由。
七、至兩造其餘之攻擊或防禦方法及未經援用之證據，經斟酌後
    ，認為均不足以影響本判決之結果，自無逐一詳予論駁之必
    要。併此敘明。
據上論結，本件上訴為無理由，依民事訴訟法第449條第1項、第
78條，判決如主文。
中    華    民    國    99    年    6     月    8     日
                  民事第六庭
                        審判長法  官 林鄉誠
                              法  官 梁玉芬
                              法  官 張  蘭
正本係照原本作成。
不得上訴。
中    華    民    國    99    年    6     月     9    日
                              書記官 黃麗玲

司法院資訊處製作；財團法人民間司法改革基金會備份。
